【裁判字號】    98,消債抗,197
【裁判日期】    980713
【裁判案由】    更生事件
【裁判全文】
臺灣臺北地方法院民事裁定           98年度消債抗字第197號
抗  告  人  甲○○
即債務人
上列抗告人因消費者債務清理事件，對於中華民國九十八年五月
十二日本院九十七年度消債更字第一九八號裁定提起抗告，本院
裁定如下：
    主  文
抗告駁回。
抗告程序費用新臺幣壹仟元由抗告人負擔。
    理  由
一、抗告人主張：
（一）抗告人因有不能清償債務之情狀，於消費者債務清理條例
      （以下簡稱債清條例）施行前，曾依照中華民國銀行公會
      會員辦理消費金融案件無擔保債務協商機制，與金融機構
      成立協商，自九十六年八月份起除按月繳交新台幣（下同
      ）二萬五千九百元外，並應個別清償稻江銀行每月三千九
      百八十五元，然抗告人每月實領二萬九千零四十三元，應
      負擔之債務已超過償債能力，且抗告人尚須支出每月基本
      生活費用八千九百二十一元及扶養二名子女之費用四千八
      百三十元，收入長期不足以支應，履行上顯有重大困難。
      嗣繳納至九十七年五月時，因父親掛名投資股票失利無法
      再為協助，抗告人因此無法償還上開款項而毀諾，實為客
      觀上具不可歸責於抗告人之事由所致。又抗告人無擔保或
      無優先權之債務總額未逾一千二百萬元，復未經法院裁定
      開始清算程序或宣告破產，爰聲請更生。
（二）原裁定以抗告人僱主宇輝實業股份有限公司（下稱宇輝實
      業）存入聲請人薪資帳戶金額非僅限於每月之薪資；抗告
      人復有股票交易買進情形，顯有剩餘資金可資運用；且抗
      告人理應於協商時已評估履行之可能性，抗告人協商至今
      薪資並無變化，難認履行協商有重大困難，如認協商方案
      履行有其他不適當情形，應再循協商途徑解決，駁回抗告
      人聲請。惟宇輝實業所存入薪資以外之金額，為其負責人
      要求抗告人代為轉帳繳納之信用卡款，入帳後即行轉出；
      抗告人之證券存摺資金為抗告人之父林堂所有，抗告人
      僅代為投資，非個人資產。抗告人協商於當時亦曾爭取降
      低月付款，惟最大債權銀行即國泰世華商業銀行股份有限
      公司表示，若不同意協商方案，退件後將恢復百分之二十
      之高循環利息，迫於還款壓力而同意協商方案，協商期間
      不足繳納之款項，皆由保單借款、抗告人先生二胎借款及
      林堂將投資獲利轉借以供支應，然保單額度支滿後即無
      法再質借且圖增更多利息債務，原代林堂投資獲利轉借
      款部分，復因近期投資失利而難再繼續，抗告人求助未果
      而毀諾。
（三）抗告人亦曾於九十七年向提出國泰世華銀行進行一致性個
      別協商，然其僅提供月付二萬一千元之方案，惟此未包含
      稻江銀行、保單及民間借款，抗告人確定無法履約，才未
      同意協商方案而提出更生聲請。
（四）綜上，抗告人無法履行上開協商，具不可歸責於己之重大
      困難，原裁定顯有不當，爰提起本件抗告，請求廢棄原裁
      定等語。
二、按債務人與金融機構協商成立者，不得聲請更生或清算，但
    因不可歸責於己之事由，致履行顯有重大困難者，不在此限
    ；本條例施行前，債務人依金融主管機關協調成立之中華民
    國銀行公會會員辦理消費金融案件無擔保債務協商機制與金
    融機構成立之協商，準用前項之規定，消費者債務清理條例
    第一百五十一條第五項、第六項分別定有明文。又聲請更生
    或清算不合程式或不備其他要件者，法院應以裁定駁回之，
    但其情形可以補正者，法院應定期間先命補正，復為同條例
    第八條所明定。據此，按依債務人與金融機構協商成立者，
    除非因不可歸責於己之事由，致履行顯有重大困難，否則不
    得聲請更生或清算，債清條例第一百五十一條第五項規定意
    旨甚明。是債務清償方案成立後，應由債務人按其條件履行
    ，僅於其後發生情事變更，在清償期間收入或收益不如預期
    ，致該方案履行困難甚或履行不能，且因不可歸責於己之事
    由所致，始能聲請更生或清算。此項規定旨在避免債務人任
    意毀諾已成立之協商，濫用更生或清算之裁判上債務清理程
    序，蓋以債務清償方案係經當事人行使程序選擇權所為之債
    務清理契約，債務人應受該成立之協議所拘束。債務人既已
    與金融機構協商成立，如認該協商方案履行有其他不適當情
    形，自仍應再循協商途徑謀求解決。
三、經查：
（一）抗告人主張其每月實領二萬九千零四十三元，顯不足於每
      月應償還之協商總金額二萬九千八百八十五元，應負擔之
      債務超過償債能力，惟抗告人亦自承其收入並未改變。而
      抗告人雖復主張每月尚須支基本生活費用八千九百二十一
      元及扶養二名子女之費用四千八百三十元，然此亦非協商
      成立後始發生之情形，是以抗告人自協商成立迄今收入既
      未改變，其自身之經濟狀況於協商成立時即已知悉，並得
      據以評估可否履行協商條件之情事，抗告人當時盱衡其經
      濟狀況，既仍簽署協商協議書，同意最大債權銀行之無擔
      保債務還款計畫，則其縱因薪資收入不敷償還每月協商方
      案應償還之金額生活費用，亦屬抗告人於協商時可得預見
      ，核與「不可歸責於己之事由致履行顯有重大困難」之要
      件不符。況抗告人於更生聲請時已表明其平均每月薪資為
      三萬六千六百六十七元，二萬九千零四十三元乃扣除勞健
      保、代扣所得稅後實際領取之金額，然前開勞健保費與所
      得稅代扣亦屬抗告人收入之一部分，且據抗告人於合作金
      庫銀行之存摺顯示，九十五年至九十七年分別有七千七百
      零四元、一萬一千六百八十六元及一萬一千九百七十四元
      之退稅紀錄，再參考債權銀行國泰世華銀行與抗告人於九
      十七年十二月十五日之通聯紀錄，抗告人表示其月薪三萬
      三千元，領現。可信抗告人平均每月之實際收入應高於協
      商應償還之總金額。
（二）至於抗告人主張名下證券存摺資金為其父林堂所有，僅
      代父投資，有存摺影本及林堂出具之聲明書為憑，且因
      父親掛名投資股票失利無法再為協助，因此無法償還協商
      款項而毀諾，經查，抗告人之父為林堂，然其提供之存
      摺為林朝奎所有，已屬有疑。且對照系爭存摺之現金提領
      日期、金額，對照抗告人提出之所有存摺之存入日期、金
      額，亦不相符，其主張為林堂之投資，不足採信。而僅
      憑林堂出具之聲明書，亦不符借貸之要件，是抗告人此
      項主張，難謂有據。至抗告人主張保單借款部分，有保單
      之價值準備金為擔保，屬抗告人可處分之資產，是以其主
      張無力償還而毀諾係有不可歸責於已之事由，亦不足採。
（三）此外，抗告人自承曾於九十七年曾與國泰世華銀行進行一
      致性個別協商申請，國泰世華銀行曾提供月付二萬一千元
      之方案，若依此方案，則抗告人每月即可減少四千九百元
      之負擔。且據國泰世華銀行陳報，其亦曾提供抗告人每月
      付三千七百九十六元，分一百四十五期，利率百分之一之
      清償方案，足見債務人如認原協商條件履行有其他不適當
      之情形，其非無再循協商途徑謀求解決之餘地，債務人與
      其他金融機構既有再成立協商之可能，自無利用債務清理
      最後手段即更生或清算程序清理其債務之必要。
四、綜上所述，抗告人並未能舉證證明其於協商成立後有何經濟
    重大變更且不可歸責於抗告人之事由，致其有重大困難無法
    繼續履行原來協商內容之情事，則抗告人毀諾而未履行上開
    協商條件，並提起更生之聲請，自與上開法文之規定不相符
    合，從而原審裁定駁回抗告人更生之聲請，核無違誤，抗告
    意旨指摘原裁定不當，求予廢棄，為無理由，應予駁回。
五、結論：本件抗告為無理由，爰依債清條例第十一條第二項、
    第十五條，民事訴訟法第四百九十五條之一第一項、第四百
    四十九條第一項、第九十五條、第七十八條，裁定如主文。
中    華    民    國    九十八  年    七  月  十三    日
                  民事第四庭  審判長法    官  周祖民
                                    法    官  賴武志
                                    法    官  匡  偉
以上正本係照原本作成。
本裁定不得再抗告。
中    華    民    國    九十八  年    七  月  十三    日
                                    書 記 官  巫玉媛


司法院資訊處製作；財團法人民間司法改革基金會備份。
